臺灣臺南地方法院刑事判決　　　　　　　 96年度易字第815號
聲　請　人　臺灣臺南地方法院檢察署檢察官
被　　　告　戊○○
選任辯護人　李合法律師
　　　　　　趙培皓律師
上列被告因公共危險案件，經檢察官聲請以簡易判決處刑（九十
五年度調偵字第七二五號、九十六年度偵字第二六八號），本院
合議庭認不宜以簡易判決處刑，改依通常程序審理，判決如下：
    主  文
戊○○無罪。
    理  由
一、聲請簡易判決處刑意旨略以：被告戊○○係坐落在臺南縣永
    康市○○路四四巷三四號之住宅屋主，丙○○○（丙○○○
    所涉失火燒燬現供人使用之住宅罪嫌經本院另案審理中）則
    自民國九十三年六月起向戊○○承租上述房屋居住，原應注
    意建築物所有權人、使用人應維護建築物合法使用與其構造
    及設備安全，在住宅內裝設電線配線之設置及使用電器設備
    及電源延長線裝置，應謹慎使用及隨時注意安全維護，以避
    免引發火災危險之發生，且又無不能注意之情況，戊○○竟
    疏於維護該建築物之設備安全及丙○○○亦疏於注意安全使
    用電氣設備以延長線連接三組光明燈二十四小時使用，且遇
    房屋漏水時亦未作妥適處置，於九十五年四月十九日上午八
    時分許，終因泡水故障發熱電氣短路，引燃三樓加蓋之木造
    裝潢，致上址住宅三樓未申請使用執照加蓋鐵皮屋、同巷三
    二號王萬要所有之住宅三樓加蓋鐵皮屋及同巷三六號松賓
    所有之住宅三樓加蓋鐵皮屋等現供人使用之住宅失火燒燬，
    致生公共危險。因認被告戊○○涉有刑法第一百七十三條第
    二項之失火燒燬現供人使用之住宅罪嫌等語。
二、按犯罪事實應依證據認定之，無證據不得認定犯罪事實；又
  　不能證明被告犯罪或其行為不罰者，應諭知無罪之判決，刑
    事訴訟法第一百五十四條第二項、第三百零一條第一項分別
    定有明文。又認定犯罪事實所憑之證據，雖不以直接證據為
    限，間接證據亦包括在內；然而無論直接或間接證據，其為
    訴訟上之證明，須於通常一般之人均不致有所懷疑，而得確
    信其為真實之程度者，始得據為有罪之認定，倘其證明尚未
    達到此一程度，而有合理之懷疑存在時，基於無罪推定之原
    則，即應為無罪之判決。
三、聲請簡易判決處刑意旨認被告戊○○涉有上開罪嫌，係以(1)
    證人即同案被告丙○○○於警詢及偵查中之證述；(2)證人甲○○於警詢及偵查中之證述；(3)證人涂松賓於警詢時之陳述
    ；(4)證人陳明白於警詢時之陳述；(5)證人乙○○於偵查中之
    證述；(6)告訴人王萬要之書面陳述；(7)臺南縣消防局火災原
    因報告書及現場照片；(8)房屋租賃契約書影本；(9)被告戊○○於警詢及偵查中之供述等資為主要論據。
四、證據能力之說明：
  (一)證人丙○○○於警詢及檢察官偵訊時之證述、證人甲○○、
    乙○○於偵查中之證述、告訴人王萬要之書面指訴及被告戊○○於警詢及偵查中之供述，被告戊○○及其選任辯護人未
    於本院準備程序進行時予以爭執（本院卷第十八頁），證人
    甲○○、涂松賓、陳明白於警詢時之陳述、臺南縣消防局火
    災原因報告書等證據，被告戊○○及其選任辯護人於本院審
    理程序進行時表示不爭執證據能力（本院卷第三十五頁），
　　亦均未再於本案言詞辯論終結前聲明異議，依刑事訴訟法第
  　一百五十九條之五第二項規定，視為被告及指定辯護人同意
    作為證據；且經本院審酌上開言詞及書面陳述作成時情況及
　　證據取得過程等節，認為上開證據適宜作為證據，依同法條
  　第一項之規定，上開供述證據自有證據能力。
  (二)卷附房屋租賃契約書影本，被告及其選任辯護人未於準備程
    序中爭執其證據能力，且無事證顯示係公務員因違法蒐證所
    取得之證據，自亦有證據能力。
五、實體事實之認定：
    訊據被告戊○○堅決否認有何失火犯行，辯稱略以：伊房屋
    租給證人丙○○○，都是他在使用，延長線也是證人丙○○○自己裝的，伊不清楚他的使用方法，且伊不知道房屋在漏
    水，所以伊認為伊不應該負責等語；被告戊○○之選任辯護
    人亦為被告戊○○辯護略以：聲請簡易判決處刑書並未明確
    指明本案房屋起火之事實與被告之任何行為有因果關係，且
    房屋縱使有漏水的情況，承租人並未告訴被告，所以被告無
    須負過失責任等語。經查：
  (一)聲請簡易判決處刑書認定本件失火時間約為九十五年四月十
    九日上午八時許，惟依卷附上開所有證據資料均顯示失火時
    間應為九十四年七月二十五日下午五時許，可見聲請簡易判
    決處刑書應有誤載，合先敘明。
  (二)被告戊○○於本院準備程序中，對其係臺南縣永康市○○路
    四四巷三四號之住宅屋主，證人丙○○○自九十三年六月起
    向其承租上開房屋居住；證人丙○○○因疏於注意安全而以
    延長線連接三組光明燈二十四小時通電使用，於九十四年七
    月二十五日下午五時許，因電器使用不當，引燃三樓加蓋之
    木造裝潢，致上址住宅三樓未申請使用執照加蓋鐵皮屋、同
    巷三二號即證人王萬要所有之住宅三樓加蓋鐵皮屋、同巷三
　　六號即證人松賓所有之住宅三樓加蓋鐵皮屋等現供人使用
  　之住宅均失火燒燬等情並不爭執，且有證人丙○○○於警詢
    、檢察官偵訊及本院審理程序中之證述、證人乙○○、甲○○、涂松賓、陳明白於警詢時之陳述、告訴人王萬要之書面
    指訴、臺南縣消防局火災原因報告書及房屋租賃契約書影本
    各一份可資佐證，堪信屬實。
　(三)證人丙○○○於檢察官偵訊即已結證：三組光明燈及延長線
  　均伊配置，下大雨時屋內淹水會泡到光明燈及延長線的電線
    ，但伊未告訴被告戊○○屋內淹水等語（調偵卷第十四頁）
    ，嗣於本院審理中亦證述：三樓下大雨時會漏水這件事，伊
    沒有跟被告戊○○說，因為樓上只有做佛堂使用，且只有下
    雨才會發生，伊認為沒有關係，而且伊看到地板淹水，並沒
    有把延長線移到他處，想說把地板擦乾就好，但伊曾因鋁門
    窗破損，老鼠會跑進屋內，而向被告戊○○反應，被告戊○○來收租金時並沒有看到漏水現象，也未曾到三樓看伊使用
    狀況，且伊並沒有跟被告戊○○說三樓做佛堂使用並有點光
    明燈，因為伊認為這個不用跟被告說等語（本院卷第三六至
    四十頁），核與被告戊○○之辯解大致相符。而證人丙○○○於本件火災事件中，無論民事或刑事責任，且無論內部或
    外部法律關係，均與被告戊○○利害關係相反，是其顯無故
    為被告有利而對己不利證詞之動機及可能性，則其證詞自足
    信實。亦即，其確未曾向被告戊○○反應屋內漏水及其三樓
    使用情形。
  (四)又被告戊○○於九十三年六月間，即將臺南縣永康市○○路
    四四巷三四號整棟房屋均出租與證人丙○○○，業據被告戊○○警詢時供述明確，且有卷附房屋租賃契約書影本可佐，
    自無疑義；而其於本院審理時供陳：丙○○○之前的承租人
    租那間房子三、四年，沒有漏水情形，丙○○○住時也沒說
    有漏水情形，伊自己曾經在該房屋住了七、八年，伊住的期
    間，有因為隔壁三六號排水管破裂，水流到伊家而漏水請人
　　去修理，出租給丙○○○之前，尚有請師傅作整理，出租交
　　屋後就沒有維修，出租給丙○○○期間，丙○○○有要求伊
  　維修房子的鋁門窗、抽油煙機、馬桶，伊都是請師傅過去等
    語（本院卷第四八至四九頁），參諸上開證人丙○○○之證
    詞互核，可知彼等租賃關係雙方互動模式，均係由證人丙○○○向被告戊○○反應有何修繕必要，再由被告戊○○委請
    他人進行修繕。復無積極證據可資認定上開房屋於證人丙○○○承租之前即有漏水情事。則就被告戊○○而言，縱上開
    房屋於證人丙○○○承租使用期間，確有其所證述漏水乙事
    ，亦未能認定被告戊○○知悉此情。
  (五)被告戊○○於本院準備程序中對其係建築物所有權人，基於
    建築法第七十七條第一項規定，應注意維護建築物合法使用
　　與其構造及設備安全一節並不爭執，是其依據上開規定負有
  　注意義務，不容置疑。惟觀諸證人丙○○○與被告戊○○之
    房屋租賃契約，就有關租賃物修繕必要之通知義務，既未有
    特別約定，自應適用民法第四百三十七條第一項，由承租人
    負通知義務；更何況，證人丙○○○與被告戊○○間之租賃
    關係，實際上亦由管領租賃物之證人丙○○○就有修繕必要
    情事通知被告戊○○，已如前揭認定。則被告戊○○就上開
    建築法規定所負義務，自應限縮解釋於承租人通知修繕必要
    後，應即注意建築物合法使用與其構造及設備安全。本件既
    無從認定證人丙○○○曾經通知被告戊○○房屋有漏水情事
    ，亦無積極事證可資憑認上開房屋在證人丙○○○承租前即
    有漏水情事，且為被告戊○○所已知，自不能謂被告戊○○
    違反上開建築法規定所課予之注意義務。
  (六)退步言之，縱被告戊○○明知上開房屋有漏水情事而未為修
    繕，因而違反上開建築法規定之注意義務者，然此與本件失
    火意外有無刑法上應予歸責之因果關係，實有探究餘地。本
    案根據臺南縣消防局所製作之火災原因調查報告書指出：查
　　看起火處（即上開被告所有房屋三樓）發現牆上延長線插頭
  　未拔起，該延長線連接三組光明燈且均二十四小時通電，該
    電器為現場發現唯一可能發火源，又根據承租人丙○○○表
    示，最近颱風來襲，三樓有漏水且流進樓梯間，延長線即置
    放三樓地面，若延長線經泡水故障，發熱後即有可能引燃牆
    面木造裝潢而造成火災；又採取三樓室內配線送內政部消防
    署鑑定，發現電線表面有短路痕，顯示火災時起火戶三樓正
    處於通電狀態，在排除其他因素引燃之可能性後，研判以電
    氣因素引起火災之可能性較高等語（他字卷第二三頁）。本
    院再依職權傳喚製作上開報告書之臺南縣消防局火災調查課
　　課員乙○○到庭證陳：伊自八十八年六月負責火災鑑定業務
  　，之前是擔任消防救火工作大概五年的時間，截至九十四年
    七月之前負責鑑定案件超過二百件，本件伊事後鑑定無法確
    定點光明燈之延長線有泡到水，鑑定報告結論是依照現場擺
    設、使用情形及承租人在現場敘述火災前有颱風，三樓有淹
    水等語而作研判，承租人並沒有說水有淹到延長線，鑑定報
    告雖提及若火災延長線泡水故障，即可能發熱引燃牆面木造
    裝潢，然其實各種可能性都有，包括房屋配線老舊或延長線
    使用超過負載之原因都有可能等語（本院卷第四十至四五頁
    ）。可見縱富有火災鑑定知識與經驗專業之證人在研判本案
    係因電器因素引起火災後，亦無法斷定本案火災起因係「延
    長線泡水發熱」、「房屋配線老舊」、「延長線使用超過負
    載」或其他可能性所致。
  (七)尤有甚者，縱退萬步言，本院認定本案火災意外，係因「延
    長線泡水發熱」所致，惟按刑法上之過失，其過失行為與結
    果間，在客觀上有相當因果關係始得成立。所謂相當因果關
    係，係指依經驗法則，綜合行為當時所存在之一切事實，為
　　客觀之事後審查，認為在一般情形下，有此環境、有此行為
  　之同一條件，均可發生同一之結果者，則該條件即為發生結
    果之相當條件，行為與結果即有相當之因果關係。反之，若
    在一般情形下，有此同一條件存在，而依客觀之審查，認為
    不必皆發生此結果者，則該條件與結果不相當，不過為偶然
    之事實而已，其行為與結果間即無相當因果關係。本案根據
    證人丙○○○證述：伊所承租之上開房屋，伊住進去沒多久
    ，下大雨就會漏水，伊沒有跟被告戊○○說，因為三樓只有
    做佛堂使用，且伊想說地板擦乾就好，火災當天沒有下雨，
    伊只能確定前幾天有下大雨，且有淹水，但伊沒有上樓檢查
    有無淹水，所以也沒有去擦乾，伊的經驗，這種雨都會淹水
    等語（本院卷第三六至三九頁），可見證人丙○○○已然自
    願承擔此種因下大雨時房屋漏水所產生之不便與風險，即自
    行將地板擦乾。從而，「倘若」本件火災係延長線因下大雨
    泡水所引起，亦應歸責於管領及決定如何使用租賃房屋之證
    人丙○○○於使用電器時無視下大雨之際延長線將可能泡水
    而未予以移動或擦乾地板之不作為。房屋在出租期間漏水，
    實不足認與因電器使用而發生火災具有相當因果關係。
六、綜上，本件檢察官所提出前述各項用資證明被告失火犯行之
    證據，尚未達到使通常一般人均不致有所懷疑，而得確信其
    為真實之程度，亦即尚有合理之懷疑存在；此外，復無其他
　　積極證據足以證明被告確有聲請簡易判決處刑意旨所認定之
  　犯行，本諸「罪證有疑，利歸被告」之證據法則，應認不能
    證明其失火犯罪，自應對被告戊○○為無罪判決之諭知。
據上論斷，應依刑事訴訟法第四百五十二條、第三百零一條第一
項，判決如主文。
本案經檢察官丁○○到庭執行職務。
中　　華　　民　　國　　96　　年　　10　　月　　5 　　日
　　　　　　　　刑事第十庭  審判長法　官　陳欽賢
　　　　　　　　　　　　　　　　　法　官  林臻嫺
　　　　　　　　　　　　　　　　　法　官  陳賢德
以上正本證明與原本無異。
如不服本判決應於收受本判決後10日內向本院提出上訴書狀，並
應敘述具體理由。如未敘述上訴理由者，應於上訴期間屆滿後20
日內向本院補提理由書狀（均須按他造當事人之人數附繕本）「
切勿逕送上級法院」。
　　　　　　　　　　　　　　　　　書記官  莊文茹
中　　華　　民　　國　　96　　年　　10　　月　　8 　　日
